ACORDAO-COMPLETO-2344816

ACÓRDÃO 2774/2019 ATA 12/2019 - SEGUNDA CÂMARA

VISTOS, relatados e discutidos estes autos que tratam de aposentadorias de ex-servidores do Núcleo Estadual do Ministério da Saúde no Estado de Goiás.
		ACORDAM os ministros do Tribunal de Contas da União, reunidos em Sessão da Segunda Câmara, ante as razões expostas pelo relator e com fundamento no art. 71, inciso III, da Constituição Federal, c/c arts. 1º, inciso V, e 39, incisos I e II da Lei 8.443/1992, e art. 260 do Regimento Interno, em:
9.1. considerar legais e ordenar o registro dos atos em favor de Paulo Cesar de Carvalho (XXX.152.561-XX) ; Simita Soares Santos (XXX.127.021-XX) ; Terezinha de Lourdes Zago de Carvalho (XXX.307.701-XX) ; Ubirajar de Souza Moreira (XXX.993.401-XX) ; Waldete Freitas Albuquerque (XXX.152.601-XX) e Yosio Nagato (XXX.356.001-XX) ;
9.2. determinar à Sefip que destaque o ato de pessoal referente a William Ferreira Aires, para fins de oitiva do interessado quanto à legalidade do tempo prestado em condições insalubres pelo interessado e seus reflexos na vantagem do art. 192, II, da Lei nº 8.112/1990.

Atos de concessão de aposentadoria a ex-servidores do Núcleo Estadual do Ministério da Saúde no Estado de Goiás.

Segunda Câmara

3. Interessados: Paulo Cesar de Carvalho (XXX.152.561-XX); Simita Soares Santos (XXX.127.021-XX); Terezinha de Lourdes Zago de Carvalho (XXX.307.701-XX); Ubirajar de Souza Moreira (XXX.993.401-XX); Waldete Freitas Albuquerque (XXX.152.601-XX); Willian Ferreira Aires (XXX.059.901-XX) e Yosio Nagato (XXX.356.001-XX).

13.1. Ministros presentes: Ana Arraes (Presidente), Augusto Nardes (Relator), Aroldo Cedraz e Raimundo Carreiro.
13.2. Ministro-Substituto presente: André Luís de Carvalho.

AUGUSTO NARDES

Tratam os autos de concessão de aposentadoria a ex-servidores do Núcleo Estadual do Ministério da Saúde no Estado de Goiás.
2.	A instrução da unidade técnica, após a aplicação das críticas automáticas na forma estabelecida na IN 55/2007 – TCU e na Resolução 206/2007 – TCU, propõe considerar legais e determinar o registro dos atos integrantes deste processo.  
3.	Dissentindo parcialmente, o Ministério Público junto ao TCU propõe o destaque de um dos atos e a legalidade dos demais, conforme transcrevo com ajustes de formas que julgo pertinentes:
Trata-se de concessões de aposentadoria em favor de servidores do Núcleo Estadual do Ministério da Saúde no Estado de Goiás, cujos atos receberam pareceres pela legalidade do controle interno e da Secretaria de Fiscalização de Pessoal.
O ato de alteração da aposentadoria de Willian Ferreira Aires (peça 6) , publicado em 12.11.2012, foi editado com a averbação de tempos fictos de atividade insalubre, de acordo com o quadro a seguir:
	Discriminação
	Tempo

	Tempo de serviço no órgão (Excluir as licenças) 
	26a 8m 29d

	MILITAR (ART. 100, LEI 8.112/90) 
	1a 0m  0d

	Insalubridade AC 2008/06
	3a 1m  0d

	Insalubridade MI 880/09
	1a 9m  5d

	Licença-prêmio não gozada (já contada em dobro) 
	2a 5m 20d     

	Total (Campo Tempo de Serviço para aposentadoria) 
	35a 0m 24d

No caso concreto, a utilização do tempo ficto de atividade insalubre, supostamente amparada no Mandado de Injunção 880/09 é irregular, tendo em vista que tal instrumento jurídico apenas assegura ao servidor o direito à obtenção de aposentadoria especial, ou seja, com tempo reduzido. A concessão em apreço, no entanto, está fundamentada nas regras originais do art. 40 da CF/1988:
1-1-5504-0 Aposentadoria voluntária por tempo de serviço; aos 35 (trinta e cinco) anos de serviço, se homem, e aos 30 (trinta) , se mulher, com proventos integrais.
Sobre a questão da conversão de tempo especial em comum nas aposentadorias de servidores que laboraram em condições insalubres, o Supremo Tribunal Federal já se manifestou pela sua impossibilidade, conforme o seguinte excerto do Mandado de Injunção nº 1.263, de relatoria do Ministro Teori Zavascki:
Ainda segundo a jurisprudência firmada no STF, não se admite a conversão de períodos especiais em comuns, mas apenas a concessão da aposentadoria especial mediante a prova do exercício de atividades exercidas em condições nocivas. Apesar de ser permitida no RGPS, no serviço público é expressamente vedada a contagem de tempo ficto, com fundamento no art. 40, § 10, da Constituição (A lei não poderá estabelecer qualquer forma de contagem de tempo de contribuição fictício) .
Nessa linha de entendimento, os acórdãos prolatados nos seguintes processos: MI 1.474 ED/DF, MI 1.596 AgR/DF, MI 2.407 AgR/DF, MI 855 AgR/DF, MI 899 AgR/DF, entre diversos outros.
O Acórdão 3987/2016-TCU-Primeira Câmara demonstra o alinhamento da jurisprudência desta Corte de Contas à da Suprema Corte, conforme se verifica do seguinte sumário:
Pessoal. Aposentadoria. Contagem ponderada de tempo de serviço prestado em condições insalubres relativo a períodos anteriores e posteriores ao advento da Lei 8.112/1990. Possibilidade da contagem dos períodos anteriores à mencionada norma, uma vez atendidos os requisitos estabelecidos no Acórdão 2008/2006-TCU-Plenário. Impossibilidade da contagem dos períodos posteriores à vigência do RJU. Matéria estranha aos mandados de injunção apreciados pelo Supremo Tribunal Federal versando sobre a lacuna na regulamentação do art. 40, § 4º, da Constituição Federal de 1988. Ilegalidade dos atos que apresentam tempos convertidos indevidamente. Determinação. Ciência.
1. É permitida a conversão ponderada de tempo de serviço prestado em condições de risco, perigosas ou insalubres pelo servidor que exerceu, como celetista, no serviço público, atividades dessa natureza, no período anterior à vigência da Lei 8.112/1990. No entanto, quando se tratar de cargo de natureza eminentemente administrativa, a referida contagem somente é admitida quando houver a apresentação de certidão emitida pelo INSS ou, alternativamente, de laudo oficial que efetivamente comprove a existência de risco à integridade física do servidor ou a presença de agentes nocivos à sua saúde no local de trabalho.
2. O Supremo Tribunal Federal, ao apreciar os Mandados de Injunção versando sobre a lacuna existente na regulamentação do art. 40, § 4º, da Constituição Federal de 1988, assegurou a obtenção de aposentadoria especial a servidores públicos portadores de deficiência ou que laborem em condições perigosas, penosas ou insalubres, direito que não se confunde com a conversão de tempo prestado em condições especiais em tempo comum, mediante aplicação de fator multiplicador.
Com a supressão do tempo ficto de 1 ano, 9 meses e 5 dias, o interessado não conta 35 anos de tempo de serviço para fazer jus à integralidade da aposentadoria, conforme foi deferida pela unidade de origem.
Além disso, a insuficiência de tempo para aposentadoria integral também revela irregularidade nos pagamentos da vantagem do art. 192, inciso II, da Lei 8.112/1990.
Por fim, o citado MI 880/09 não alcança o interessado, eis que ele era inativo desde a década de 1990. Nota-se que a unidade de origem não encaminhou o ato inicial da aposentadoria do servidor, de acordo com as informações obtidas em consultas aos sistemas Sisac e e-Pessoal.
O ato de alteração em análise ingressou neste Tribunal em 11.7.2013, de modo que há necessidade de se conferir ao interessado o direito ao contraditório e à ampla defesa, previamente à apreciação da legalidade da sua aposentadoria, nos termos do Acórdão 587/2011-TCU-Plenário.
Ante o exposto, o Ministério Público de Contas sugere o destaque do ato em favor de Willian Ferreira Aires para promoção de oitiva do servidor, em relação às irregularidades indicadas no presente parecer, e aquiesce à proposta apresentada pela unidade técnica em relação às demais concessões.
	É o relatório.

não há

Procurador Júlio Marcelo de Oliveira.

APOSENTADORIAS. CONTAGEM PONDERADA DE TEMPO DE SERVIÇO PRESTADO EM CONDIÇÕES INSALUBRES, EM UM DOS CASOS, RELATIVAMENTE A PERÍODO POSTERIOR AO ADVENTO DA LEI 8.112/1990. NÃO INCIDÊNCIA DO MANDADO DE INJUNÇÃO 880/2009. DESTAQUE DO ATO PARA OITIVA DO SERVIDOR. LEGALIDADE E REGISTRO DAS DEMAIS CONCESSÕES.

APOSENTADORIA (APOS)

Secretaria de Fiscalização de Pessoal (SEFIP).

Tratam os autos de aposentadorias de servidores do Quadro de Pessoal do Núcleo Estadual do Ministério da Saúde no Estado de Goiás, submetidas à apreciação do TCU para fins de registro.
2.	A instrução da unidade técnica propõe considerar legais e determinar o registro dos atos integrantes deste processo (peça 9) .
3.	O parecer do Ministério Público junto ao Tribunal de Contas da União ressalta uma inconsistência relevante na contagem de tempo referente ao benefício de William Ferreira Aires, considerando necessária oitiva do interessado para que se manifeste sobre a legalidade do tempo insalubre, na forma prevista pelo Acórdão 587/2011-TCU-Plenário.
4.	Conforme se depreende do parecer do MP/TCU:
No caso concreto, a utilização do tempo ficto de atividade insalubre, supostamente amparada no Mandado de Injunção 880/09 é irregular, tendo em vista que tal instrumento jurídico apenas assegura ao servidor o direito à obtenção de aposentadoria especial, ou seja, com tempo reduzido. A concessão em apreço, no entanto, está fundamentada nas regras originais do art. 40 da CF/1988: 
1-1-5504-0 Aposentadoria voluntária por tempo de serviço; aos 35 (trinta e cinco) anos de serviço, se homem, e aos 30 (trinta) , se mulher, com proventos integrais. 
Sobre a questão da conversão de tempo especial em comum nas aposentadorias de servidores que laboraram em condições insalubres, o Supremo Tribunal Federal já se manifestou pela sua impossibilidade, conforme o seguinte excerto do Mandado de Injunção nº 1.263, de relatoria do Ministro Teori Zavascki: 
Ainda segundo a jurisprudência firmada no STF, não se admite a conversão de períodos especiais em comuns, mas apenas a concessão da aposentadoria especial mediante a prova do exercício de atividades exercidas em condições nocivas. Apesar de ser permitida no RGPS, no serviço público é expressamente vedada a contagem de tempo ficto, com fundamento no art. 40, § 10, da Constituição (A lei não poderá estabelecer qualquer forma de contagem de tempo de contribuição fictício) . 
5.	Com as vênias de estilo, acompanho a solução alvitrada pelo MP/TCU para o presente processo.
6.	A inconsistência relativa à extensão do período conversível em tempo especial ante o exercício em condições de insalubridade é suficientemente relevante para ensejar diligência saneadora no ato de alteração no interesse de William Ferreira Aires.
7.	Acompanho, ainda, quanto aos demais atos, a proposta de legalidade e consequente registro.
Ante o exposto, acolhendo o parecer do Ministério Público, cujos fundamentos incorporo como razões de decidir, VOTO no sentido de que o Tribunal aprove o Acórdão que ora submeto à deliberação desta Segunda Câmara.
TCU, Sala das Sessões Ministro Luciano Brandão Alves de Souza, em 23 de abril de 2019.
Ministro JOÃO AUGUSTO RIBEIRO NARDES 
Relator